最高法院民事判決　　　　　　　　　 110年度台上字第3224號
上　訴　人　鍾德美
訴訟代理人　陳錦旋律師
　　　　　　林立夫律師
上　訴　人　財團法人張榮發慈善基金會
 
特別代理人　鍾德美
被 上訴 人　吳景明
　　　　　　張國明
　　　　　　張國政
共　　　同
訴訟代理人　黃炫中律師
　　　　　　吳祝春律師
上列當事人間請求確認董事長委任關係不存在等事件，上訴人對
於中華民國110年5月4日臺灣高等法院第二審判決（110年度上字
第88號），提起上訴，本院判決如下：
    主  文
原判決廢棄，發回臺灣高等法院。
    理  由
本件被上訴人訴請確認上訴人鍾德美與上訴人財團法人張榮發慈
善基金會（下稱張榮發基金會）間之董事長委任關係不存在部分
，其訴訟標的對於鍾德美與張榮發基金會間，必須合一確定，故
鍾德美提起第三審上訴，依民事訴訟法第56條第1項第1款規定，
其效力及於未提起上訴之同造當事人即張榮發基金會，爰將之併
列之為上訴人。
次查被上訴人主張：張榮發基金會第8 屆董事共15名，鍾德美原
為該屆董事長，任期於民國109年1月10日屆滿。因鍾德美並未召
開董事會改選董事，伊及部分董事依財團法人法第43條第6 項規
定，請求鍾德美召開董事會，鍾德美於109年4月17日召開第8 屆
第6 次董事會（下稱系爭會議），原將董事改選案列為第10案，
開會當日在場董事即被上訴人張國政提出變更議程之動議，欲將
董事改選案改列為第1 案，並獲多數董事附議，詎鍾德美未就變
更議程動議案表決，恣意宣布散會，並與其他5 名董事離開現場
，自不生散會之效力。伊當場與在場董事共9 名，依財團法人法
第43條第1項規定，經過半數8名董事同意推舉張國政擔任主席繼
續開會，並通過解任鍾德美之董事長職務，及選任被上訴人吳景
明擔任張榮發基金會董事長等決議（下合稱系爭決議）。因鍾德
美仍以該基金會董事長自居，拒絕交還該基金會之印鑑章，伊為
該基金會之董事，對於董事長委任關係究係存在於何人間自有確
認利益存在等情。爰求為確認張榮發基金會與鍾德美間自109年4
月18日起董事長委任關係不存在；確認張榮發基金會與吳景明間
自109年4月18日起董事長委任關係存在之判決。
上訴人則以：鍾德美為張榮發基金會之董事長，依財團法人法與
張榮發基金會之捐助章程（下稱系爭章程）規定，為董事會主席
，有議事指揮權限，因該基金會未訂有董事會會議事規則，系爭
章程復無相關議事規範，自應依據系爭會議開會通知所載原訂議
程進行會議，並輔以主席指揮議事為據。系爭會議經鍾德美宣布
散會後，會議即已結束，董事不得任意續行集會，已無可能作成
決議。縱認鍾德美宣布散會效力有瑕疵，未經利害關係人依財團
法人法第28條第1 項訴請法院宣告董事行為無效前，仍屬有效。
財團法人董事長之選任與解任應屬重大事項，參照系爭章程第14
條第1項、財團法人法第45條第2項第5 款規定，或類推適用公司
法第208條第1項規定，應經董事會特別決議為之，且不得以臨時
動議提出，系爭決議應屬無效，鍾德美仍為張榮發基金會之董事
長等語，資為抗辯。
原審維持第一審所為上訴人敗訴之判決，駁回上訴人之上訴，係
以：鍾德美為張榮發基金會第8屆董事長，於108年3 月18日以後
，未再召集董事會。被上訴人與訴外人張聖皓、李寬量、張明煜
共6名董事，於109年1月21日依財團法人法第43條第6項規定，載
明會議目的及召集理由，請求鍾德美召集董事會，鍾德美於 109
年2月7日發出第8屆第6次董事會開會通知單，原訂於109年3月10
日下午3 時開會，其議題第10案為「㈩選任第九屆董事」，嗣因
疫情改期109年4月17日召開，於同年4月6日發出開會通知單。10
9年4月17日當日下午2 時59分許，鍾德美、張國華、柯麗卿、戴
錦銓、張聖恩（以上4人，下稱張國華等4人）、被上訴人3 人、
張聖皓、李寬量、張明煜（下稱張聖皓等6 人）、陳聖道到場，
另楊誠對、劉孟芬、謝玲安依序委託吳景明、張國明、張國華出
席，司儀宣布出席人數已逾法定開會人數，請主席宣布開會及致
詞，鍾德美即以主席身分宣布：「那現在開始會議」，張國政以
該屆董事已於1月10日任期屆滿，超過3個多月為由，提議將議程
中改選第10案變更移為第1 案，鍾德美即稱：「…請按照原定的
議程，那本人現在宣布散會。如果變更議程，就不開會」，並與
張國華等4 人離開會議現場，在場董事張明煜、李寬量、張國明
、吳景明、張聖皓、陳聖道對張國政提出變更議程之動議表示「
附議」。經重新清點，確認加計委託出席董事人數，仍有全體董
事過半數之9名董事在場，由在場出席8名董事推舉張國政為臨時
主席，以全體董事過半數出席，出席董事過半數同意，作成系爭
決議等情，為兩造所不爭執。查內政部於54年7 月20日公布「會
議規範」（下稱系爭規範）所規定之議事程序，已行之有年，公
開公允，內容廣為一般社會大眾習知或團體採用，得為一般會議
通用之程序準則；張榮發基金會董事會就開會主席及出席人之權
利、動議、表決及散會等議事程序既未制訂議事規則，應得援引
系爭規範為董事會開會議事程序遵循之標準。依系爭規範第17條
第1項、第20條、第30條第2款第1目、第3款第7 目、第36條、第
48條規定，會議主席之任務為宣布開會及散會或休息，按照程序
主持會議進行、維持會場秩序、承認發言之地位、接述動議、將
議案宣付討論及表決、答復一切有關會議之詢問，及決定權宜問
題與秩序問題等；而出席人有提出變更議程動議等偶發動議之權
利；另散會動議則為具優先順序之附屬動議，雖不得討論，然仍
需經表決，始得為之。鍾德美於張國政提案變更議程後，並未判
斷屬於何種動議事項，以決定是否需付表決，明知當日原排定之
議案均尚未宣付討論及表決，且無人為散會等附屬動議，無視在
場出席人員參與會議之發言、動議、提案、討論、表決及選舉等
權利，未先行徵詢其他與會董事就變更議程動議是否附議、討論
並進行表決，無正當理由未遵循系爭規範第20條、第32條、第45
條、第55條等規定，客觀上亦無該規範第7條、第8條、第37條或
其他事實上不能續行集會之散會事由存在，逕自宣告散會，具明
顯重大瑕疵，不生效力。又鍾德美依系爭章程第14條第1 項規定
，召開系爭會議宣布開議後復行離場，事實上不能行使該次董事
會之董事長職權，系爭基金會並無副董事長，鍾德美復未指定董
事代理，在場董事依財團法人法第43條第1 項規定，互推張國政
擔任臨時主席，續行集會，即屬有據。系爭章程第8條、第9條，
並未規定董事長之選任或解任，需經董事會特別決議，董事長之
選任及解任，亦難認屬該章程第14條第1 項後段「遇辦理財產變
更登記」或與此相類之其他重大事項，而財團法人法第45條第 2
項僅規定董事之選任及解任屬重要事項，應以特別決議行之，有
意排除董事長之選任及解任，故張榮發基金會董事長之選任及解
任，經董事會普通決議即可。又財團法人法第45條第3 項及第34
條第1 項規定應於會議10日前，通知全體董事及主管，並不得以
臨時動議提出之議程，不包括董事長之選任及解任。董事楊誠對
、劉孟芬出具原委託書之效力於續行集會仍屬有效，應計入出席
人數，且楊誠對之委託書勾選全權委託，其就系爭會議董事權利
之行使應係採概括委託，效力及於會議之臨時動議事項。鍾德美
宣布散會既不生效力，系爭會議經在場董事9 人出席（含楊誠對
委託吳景明、劉孟芬委託張國明），並經出席董事過半數即8 人
（含楊誠對委託吳景明）同意，作成解任鍾德美之董事長職務、
選任吳景明為董事長之系爭決議，即屬合法有效等詞，為其判斷
之基礎。
按財團法人法第43條第1 項規定，董事長對內為董事會主席，對
外代表民間捐助之財團法人。董事長請假、因故或依法不能行使
職權時，由副董事長代理之；無副董事長或副董事長亦請假、因
故或依法不能行使職權時，由董事長指定董事一人代理之；董事
長未指定或無法指定代理人者，由董事互推一人代理之。所謂董
事長因故或依法不能行使職權，係指事實之不能（如董事長因案
被羈押）或法律上之不能（如董事長遭法院定暫時狀態之處分不
能行使職權）而言，並不包括董事長能行使而消極不行使職權在
內。查鍾德美為張榮發基金會第8屆董事長，其於108年3 月18日
召集董事會後未再召開董事會，該基金會董事張聖皓等6 人，乃
依財團法人法第43條第6 項前段規定，請求召集董事會議；鍾德
美於109年4月17日下午3 時召開系爭會議，宣布會議開始後，出
席董事張國政即以該屆董事已於同年1 月10日任期屆滿為由，提
議變更議程，將原排序第10之董事選舉案移列至第1 案討論，鍾
德美旋即表示：請按原訂議程，本人現在宣布散會，如果變更議
程，就不開會，並與張國華等4 人逕行離場，嗣張國政經出席董
事過半數之同意推選擔任臨時主席，續行集會，作成系爭決議；
張國政所為提議變更議程等發言，並未有恐嚇致人心生畏怖之言
詞，或造成會議秩序失控而無法進行之情形等情，為原審所認定
之事實。果爾，鍾德美宣布散會、離場，不主持系爭會議，似能
行使而消極不行使職權，則能否謂其事實上不能行使職權，而由
在場董事依首揭規定，互推一人為主席，繼續會議，作成系爭決
議，尚非無疑。原審未遑細究，遽謂鍾德美於宣布系爭會議開議
，逕自宣布散會後，復行離場，事實上即不能行使該次董事會之
董事長職權，進而謂張榮發基金會在場董事得依首揭規定，互推
張國政為臨時主席，續行集會，作成系爭決議，爰為不利於上訴
人之判斷，不無可議。上訴論旨，指摘原判決違背法令，求予廢
棄，非無理由。
據上論結，本件上訴為有理由。依民事訴訟法第477條第1項、第
478條第2項，判決如主文。
中    華    民    國   111    年    5     月    25    日
                      最高法院民事第四庭
                          審判長法官  鄭  雅  萍  
                                法官  滕  允  潔  
                                法官  王  金  龍  
                                法官  王  本  源  
                                法官  蕭  胤  瑮  
本件正本證明與原本無異
                                      書  記  官
中    華    民    國   111    年    6     月    1     日